臺北高等行政法院簡易判決
　　　　　　　　　　　　　　　　　　 94年度簡字第00332號
原　　　告　一翔建設股份有限公司
代　表　人　甲○○董事長）住.
被　　　告　臺北縣政府
代　表　人　乙○○代理縣長）.
訴訟代理人　黃明郎律師
上列當事人間因消費者保護法事件，原告不服內政部中華民國94
年3月29日台內訴字第0940002602號（案號：0000000000號）訴
願決定，提起行政訴訟。本院判決如下：
　　主  文
訴願決定及原處分均撤銷。
訴訟費用由被告負擔。
　　事  實
一、事實概要：緣坐落台北縣汐止市○○○路485號「綠色生活
    」大廈社區住戶李梅桂陳訴，原告所領由被告核發86汐使字
    第118號使用執照工程（下稱系爭工程），多項缺失並質疑
    被告核發該使用執照恐有違法失職情事，請被告查明處理，
    案經被告多次邀請相關單位派員現場勘查結果，發現本件使
    用執照工程確有地下室樑裂縫之缺失及地下室車道高度不足
    未按圖施作情形，被告分別於89、90、92、93年函知原告辦
    理改善。嗣地下室樑裂縫之缺失業經改善，惟地下室車道高
    度不足未按圖施作部分仍未改善。被告於93年10月8日邀請
    相關當事人召開協商處理及改善會議，會中經原告出席代表
    唐建雄表示，該公司願意負責改善完妥，經決議請原告於文
    到1個月內負責改善處理完妥在案，被告以93年10月20日北
    府工施字第0930712886號函檢附會議紀錄通知原告，限期於
    文到1個月內負責改善處理完妥。因逾期未改善，被告認原
    告已違反消費者保護法第36條依同法第58條規定，以93年12
    月20日北府工施字第09307618231號函（下稱原處分）處罰
    原告新臺幣（下同）6萬元罰鍰。原告不服，提起訴願，遭
    駁回後，遂向本院提起本件行政訴訟。
二、兩造聲明：
　(一)原告聲明求為判決：訴願決定及原處分均撤銷。
　(二)被告聲明求為判決：
    1.原告之訴駁回。
    2.訴訟費用由原告負擔。
三、兩造之爭點：
　(一)原告主張之理由：
    1.原告興建綠色生活社區（台北縣汐止市○○○路），於86
      年1月24日取得使用執照，於86年7月間交付住戶使用，長
      達近4年，住戶中李梅桂於90年3月才向被告表示車道高度
      不足，依民法第365條規定，瑕疵擔保請求權已罹於時效
      。但被告未考量民法買賣瑕疵擔保責任問題，且查關於車
      道高度不足之原因係因汐止每逢大雨常常造成淹水，淹水
      則將泥沙等雜物一併沖入地下室，修復整理需花相當大之
      費用及較長之時間，因此原告及社區管理委員會為避免淹
      水，而作較高之墊坡，以達到簡易防水功能，此種作法得
      到除李桂梅外之其他住戶之同意，但被告卻偏採李梅桂之
      異議，而93年12月20日北府工施字第09307618231號函說
      明二「查旨揭使照建物工程，曾經本府會同相關單位派員
      勘查結果車道高度不足有未按圖施作情形，前經本府以93
      年10月20日北府工施字第93712886號函限於文到壹個月內
      處理改善完妥，惟迄今已逾期限仍未遵照辦理，有違反消
      費者保護法第36條：『直轄市或縣（市）政府對於企業經
      營者提供之商品或服務，經第33條之調查，認為確有損害
      消費者生命、身體、健康或財產，或確有損害之虞者，應
      命其限期改善、回收或銷燬，必要時並得命企業經營者立
      即停止該商品之設計、生產、製造、加工、輸入、經銷或
      服務之提供，或採取其他必要措施。』規定，爰依同法第
      58條規定：『企業經營者違反主管機關依第10條、第36條
      或第38條所為之命令者，處新台幣6萬元以上，150萬元以
      下罰鍰並得連續處罰。』規定，予以處罰。隨文檢送本府
      行政處分書乙份。」，指示原告因車道高度不足有未按圖
      施作及93年10月20日函限1個月內改善，而未改善，並於
      93年12月20日開具行政處分書罰鍰6萬元。
  2.系爭地下室車道淨高不足，確實為防水之考量，原告曾向
      被告提出說明，被告93年8月6日北府工施字第0930506404
      號函示「(一)關於地下室車道淨高不足部分，曾經起造人來
      函說明稱略：『因當初考量汐止地區雨量大常造成淹水，
      會將水、泥沙等雜物直沖地下室，故而從入口處順騎樓高
      度等高墊高坡度若依法規地下車道入口地面應與道路等高
      辦理，無形中即增加地下室抽水及泥沙處理問題，另大多
      數的住戶也認為如此一來即喪失簡易的防水功能，為尊重
      住戶意見配合維持現狀，若本府依法辦理該公司必將其車
      道入口地面向下挖與道路平齊而下』等情到府，故本案涉
      及公寓大廈管理規定暨區分所有權人權益，曾經本府以92
      年12月29日北府工施字第0920735802號函請綠色生活管理
      委員會惠予賜見，惟迄今管委會尚無提出說明及表示意見
      」，已表明此問題涉及公寓大廈管理條例規定，被告亦認
      為經管理委員會多數住戶之同意，即可以准原告之請求，
      綠色生活社區管理委員會乃向住戶徵詢意見，多數住戶同
      意維持現狀，管委會乃函被告工務局表達此項意見，管委
      會並特別敘明：「但只因其中一戶住戶與建商間存有糾紛
      ，貴府即要求車道高度必須符合規定，卻不知本社區因位
      於淹水區○○○○道入口處與路面為平行的情形下，那每
      逢大雨或颱風來時，地下室必定會經常入水（且看對面大
      樓即知），現今因入口處有稍墊高，才多次倖免於難未淹
      水，有鑑於此，貴府實在應以實用性為最大考量，怎可因
      個人糾紛導致影響到其他住戶的權益。二、本社區自完工
      後，其使用權即是全體住戶所擁有，貴府是否也應尊重全
      體住戶的意見，避免造成住戶的擔憂。」此意見原告於93
      年10月21日再提出陳情書，所敘明「因汐止地區正好位於
      水災警戒範圍內，故當時將入口處的高度墊高後就可有簡
      易的防水功能，且事後也證明了若淹水深度不高，確實是
      有防止入水的作用；如此次最嚴重的911水災，同在忠孝
      東路上460號的房屋（即在本社區對面）就成了受災戶，
      而本社區○○○道坡度墊高的關係平安的倖免於難，有鑑
      於此，貴府豈可因少數住戶的陳情影響，便要求要按法規
      改善車道高度，而不去考量其他多數住戶真正有在使用的
      實用性。」之理由相同
  3.消費者保護法第36、58條科罰之要件：(1)應為調查企業經
      營者提供之商品或服務，認為確有損害消費者生命、身體
      、健康或財產或確有損害之虞。(2)應命限期改善或採取必
      要之措施。(3)企業經營者違反主管機關所為之命令。依據
      訴外人三齊建設事業有限公司對其興建之中安大樓未依限
      改善受到台北縣政府科罰而提之行政訴訟，鈞院91年度訴
      字第4362號判決要旨「足證原告起造之中安大樓確有因未
      按圖施工，致破壞建物結構而造成危險之虞˙˙˙又查被
      告所屬工務局於90年5月25日至現場會勘調查結果，發現
      原告起造之前開大樓地下室之施作與原核准圖不符，有致
      該建物結構受到破壞而造成危險之虞，有就該建物之整體
      結構安全進行鑑定，俾實施補強或改善之必要等情」，其
      判決要旨論明，企業經營者提供之商品服務（即中安大樓
      ）認為確有損害消費者生命、身體、健康或財產或確有損
      害之虞（建物之結構受到破壞而造成危險之虞），反言之
      ，如未使消費者生命、身體、健康或財產受到損害，或有
      損害之虞，又未能依限改善，係非可歸責於企業經營者，
      即不能予以科罰。
    4.再則綠色生活之車道高度，依原設計圖其高度為2.41公尺
      ，依建築技術規則第62條第3款規定之淨高不得小於2.1公
      尺，現有高度為2.03公尺（台北縣政府93年12月20日北府
      工施字第0930761823號函記載『經本府於89年10月27日派
      員會同相關單位勘查結果地下一層車道高度現場為189公
      分』並非正確），與原設計高度2.41公尺，相差0.38公尺
      ，與建築技術規則規定相差0.07公尺，綠色生活住戶現有
      停車場車輛俱為一般之自用小客車，其最大高度1.6公尺
      ，就以現有自用客車之高度，休旅車最高為1.8公尺，又
      原停車場之設計亦專供自用小客車停放，非供遊覽車或大
      卡車，故無需考量此等車輛之高度，則現有車道高度在現
      有之自用小客車俱可自由通行（含小海豚托兒所所使用之
      娃娃車高度1.96公尺），無安全之虞，此由86年7月交屋
      至今7年5個月之久，未見有通行車道而受到損害之糾紛或
      爭訟，足以證明。
  5.車道屬於公寓大廈管理條例第3條第4款之公用部分，原告
      將綠色生活社區房屋86年1月興建完成，於86年7月間已如
      期交付承購人，關於爭執之車道為公用設施，屬於社區區
      分所有人共有，而由區分所有人組成管理委員會管理使用
      ，其變更或回復，依公寓大廈管理條例第9、10、11條規
      定其管理使用權在於區分所有人或管理委員會，原告無權
      自行變更或回復，如未經管理委員會同意，而為變更或回
      復，反而損害區分所有人之權利。是則原告無法違背管理
      委員會及區分所有人之決議，自行改變現狀（回復原設計
      圖），處分原告係屬不當且欠公允。
    6.原處分及決定書對於消費者保護法第36、58條之解釋，不
      無違誤，且忽略公寓大廈管理條例相關規定，民法物之擔
      保請求權之時效係在保障原告，而非在保障怠於行使權利
      之李梅桂，更未考量多數住戶之利益，而斤斤於一住戶之
      異議，違反比例原則，原處分及決定書不當，請依法撤銷
      。
    7.依據94年4月27日之會議，被告所屬工務局指稱：由系爭
      地下室之設計圖、竣工圖及實測結果，測到高度不足為21
      公分。原處分、訴願決定及被告之答辯書主張實測為189
      公分，原剖面圖標示高度為241公分，相差為52公分，此
      項結果顯然錯誤。相差21公分並不影響車輛出入，但被告
      卻以錯誤之資料而對原告重罰並指示除去，完全未顧及管
      理委員會之意思及住戶之安全，而僅為保障唯一有意見之
      住戶李梅桂，豈為公平，更與消費者保護法第36條之規定
      有違。
　(二)被告主張之理由：
    1.緣據坐落台北縣汐止市○○○路485號「綠色生活大廈」
      社區住戶李梅桂陳述，原告所領由被告核發86汐使字第
      118號使用執照工程有多項缺失並質疑被告核發該使用執
      照恐涉有違法失職情事，請被告查明處理。案經被告多次
      邀集相關單位派員現場勘查結果，發現系爭工程確有地下
      室樑裂縫之缺失及地下室車道高度不足未按圖施作情形，
      因之，被告遂分別於89、90、92、93年間多次函知原告辦
      理改善，此有被告通知原告之89年10月31日89北工施字第
      B4988號函、90年1月9日90北工使字第B00171號函、90年3
      月6日90北工使字第B1270號函、90年5月23日90北府工施
      字第B1362號函、90年8月14日90北工施字第B2156號函、
      90年9月5日90北府工施字第328616號函、90年11月29日90
      北工施字第B3449號函、92年11月28日北府工施字第
      0920690663號函、93年3月29日北府工施字第0930129804
      號函、及93年4月26日北府工施字第0930301330號函等可
      稽。嗣系爭工程有關地下室樑裂縫部分雖經改善，惟地下
      室車道高度不足未按圖施作部分則仍未改善，為此被告遂
      於93年10月8日邀請原告及相關當事人召開協商處理及改
      善會議，會議中原告出席代表唐建雄表示，該公司願負責
      依規定改善處理，並經決議請原告於文到1個月內負責改
      善處理完妥在案。基此，被告以93年10月20日北府工施字
      第0930712886號函檢附上揭會議紀錄通知原告，限期於文
      到1個月內負責改善處理完妥，然原告於接函後，逾期仍
      未遵照辦理改善，因此，被告據此認定原告已違反消費者
      保護法第36條規定，爰依同法第58條規定，以原處分對原
      告處罰6萬元罰鍰，核被告該項處分依法並無不當。
    2.謹將原處分理由臚陳於下：
      (1)按建築法第39條、第26條分別規定：「起造人應依照核
        定工程圖樣及說明書施工；如於興工前或施工中變更設
        計時，仍應依照本法申請辦理。但不變更主要構造或位
        置，不增加高度或面積，不變更建築物設備內容或位置
        者，得於竣工後，備具竣工平面、立面圖，一次報驗。
        」、「直轄市、縣（市）（局）主管建築機關依本法規
        定核發之執照，僅為對申請建造、使用或拆除之許可。
        建築物起造人、或設計人、或監造人、或承造人，如有
        侵害他人財產，或肇致危險或傷害他人時，應視其情形
        ，分別依法負其責任。」又建築技術規則建築設計施工
        編第144條第1項第1款及第62條亦分別規定：「（設計
        及構造準則）防空避難設備之設計及構造準則規定如左
        ：一、天花板高度或地板至樑底之高度不得小於2.1公
        尺」、「停車空間之構造應依左列規定：一、停車空間
        及出入車道應有適當之鋪築。二、停車空間設置戶外空
        氣之窗戶或開口，其有效通風面積不得小於該層樓地板
        面積百分之五或依規定設置機械通風設備。三、供停車
        空間之樓層淨高，不得小於2.1公尺。」另消費者保護
        法第36條及第58條更分別規定：「直轄市或縣（市）政
        府對於企業經營者提供之商品或服務，經第33條之調查
        ，認為確有損害消費者生命、身體、健康或財產，或確
        有損害之虞者，應命其限期改善，回收或銷燬，必要時
        並得命企業經營者立即停止該商品之設計、生產、製造
        、加工、輸入、經銷或服務之提供，或採取其他必要措
        施。」、「企業經營者違反主管機關依第36條或第38條
        所為之命令者，處新台幣6萬元以上150萬元以下罰鍰，
        並得連續處罰。」彰彰甚明。謹查經被告多次邀請原告
        及相關單位現場勘查結果，發現系爭工程確有地下室（
        兼防空避難室）車道高度不足未按圖施作違反建築法第
        39條及建築技術規則之情形，被告雖曾分別於89、90、
        92、93年間多次函知原告辦理改善，但原告仍未改善。
        因此，被告於93年10月8日邀請原告及相關當事人召開
        協商處理及改善會議，而在會議中原告出席代表唐建雄
        表示該公司願意負責依規定改善處理，並經決議請原告
        於文到1個月內負責改善處理完妥在案，詳如前述。惟
        查被告以93年10月20日北府工施字第0930712886號函檢
        附會議紀錄通知原告，限期於文到1個月內負責改善處
        理完妥，但原告於接函後，逾期仍未遵照辦理改善，因
        之，被告據此認定原告已違反消費者保護法第36條規定
        ，而依同法第58條規定，以原處分處罰原告6萬元罰鍰
        。揆諸上揭建築法、建築技術規則、消費者保護法等之
        規定，被告所為之上述處分，於法並無不合。
      (2)原告主張並無可採：
        按建築技術規則乃係依據建築法第97條規定訂之，此
          在建築技術規則總則編第1條定有明文。又建築法及
          建築技術規則之立法目的乃係在於「實施建築管理以
          維護公共安全，公共交通、公共衛生及增進市容觀瞻
          。」此觀建築法第1條規定即明。查原告雖主張系爭
          車道高度實際有2.03公尺，以自用客車最高1.6公尺
          、休旅車最高1.8公尺、娃娃車高度1.96公尺而論，
          均可自由通行。然查事實上系爭車道經被告於89年10
          月17日會同原告及相關單位現場勘查結果，其實際高
          度僅為1.89公尺，且被告於94年1月31日復再派員現
          場勘查，其結果亦同，並非原告所稱之2.03公尺。又
          姑且不論系爭車道高度為1.89公尺或2.03公尺，然均
          與原核准車道剖面圖所標示車道高度2.1公尺不符，
          並與建築法令規定車道高度不得少於2.1公尺有違，
          則原告就系爭車道未按圖施工，且其施做之高度亦不
          符法令規定，因而殊難謂其無損害消費者。
        次查原告所主張買賣瑕疵擔保責任問題，乃係存於買
          賣雙方間之民事問題，與被告所為通知改善行為係本
          於法律規定之命令無涉，不可混淆。
        另查建築法令就停車空間及出入車道之構造所設之規
          定乃屬強制規定，主管機關於知悉有違規時，即應通
          知依法改善，不受任何因素影響，殊無因陳情人數之
          多寡而異其處置。原告指稱「被告因少數住戶的陳情
          ，即要求要按法規改善，殊有不當」云云，顯有誤會
          。
        再者，原告所主張之公寓大廈管理條例第9、10、11
          條乃係就區分所有權人間或管理委員會對「共用部分
          之使用權」、「共有部分修繕、管理、維護之費用」
          、「共用部分之拆除、重大修繕或改良」等爭點應如
          何處理所作之規定，此與被告因本件系爭車道未按圖
          施工、高度不足，違反法令，而通知改善行為係本諸
          法律強制規定之命令無關，故原告殊不得以系爭車道
          係共用，即藉詞未經管理委員會或區分所有權人會議
          決議變更為由，而拒絕接受、執行被告本於法律強制
          規定所為「改善行為」之通知。
　　理  由
一、按消費者保護法第33條規定：「（第1項）直轄市或縣（市
    ）政府認為企業經營者提供之商品或服務有損害消費者生命
    、身體、健康或財產之虞者，應即進行調查。於調查完成後
    ，得公開其經過及結果。」第36條規定：「直轄市或縣（市
    ）政府對於企業經營者提供之商品或服務，經第33條之調查
    ，認為確有損害消費者生命、身體、健康或財產，或確有損
    害之虞者，應命其限期改善、回收或銷燬，必要時並得命企
    業經營者立即停止該商品之設計、生產、製造、加工、輸入
    、經銷或服務之提供，或採取其他必要措施。」第58條規定
    ：「企業經營者違反主管機關依第36條.... 規定所為之命
    令者，處新臺幣6萬元以上150萬元以下罰鍰，並得連續處罰
    。」
二、次按行政程序法第5條規定：「行政行為之內容應明確。」
    前揭明確性原則之要求，俾使人民知悉在何種情況下行政機
    關可能採取何種行為？人民何者當為或不當為？違反法定義
    務時之法律效果為何？等等，使人民有預見可能性，有所遵
    循。
三、綜合前二段之說明可知，主管機關如擬依消費者保護法第58
    條處企業經營者以罰鍰，以企業經營者違反主管機關依同法
    第36條規定所為之命其限期改善、回收或銷燬等命令為要件
    ；易言之，主管機關依消費者保護法第58條處罰企業經營者
    前，必先以企業經營者為相對人，作成命其限期改善等措施
    之行政處分，且應明確記載此係依同法第36條所為之命令（
    行政處分），非僅行政指導或其他行為，俾使人民得以預見
    其如有違反將受罰鍰之處分，亦俾使人民如對該主管機關所
    課予之改善義務有所不服時，得以尋求救濟。
四、再按行政訴訟法第125條第1項規定：「行政法院應依職權調
    查事實關係，不受當事人主張之拘束。」是本院認本件首應
    予釐清者，在於被告是否有明確依消費者保護法第36條之規
    定對於原告作成限期改善之命令？經查：
  (一)查原處分主旨以：「貴公司起造86汐使字第118號使用執照
    工程，據陳未按圖施作，車道高度不足乙案，迄今逾期仍未
    依本府93年10月20日北府工施字第0930712886號函辦理，已
    違反消費者保護法第36條規定，爰依同法第58條規定，予以
    處罰新台幣陸萬元罰鍰」此有原處分在卷可憑，是被告顯係
    以被告93年10月20日北府工施字第0930712886號函為消費者
    保護法第36條之命令。
  (二)然查被告93年10月20日北府工施字第0930712886號函主旨全
    文以：「檢送李梅桂君質疑汐止綠色生活社區建物B7樑未施
    作、車道高度不足等安全問題及改善處理相關事宜，協商會
    議紀錄乙份，請依結論事項辦理，請查照。」說明全文則以
    ：「依據本府93年10月1日北府工施字第0930668813號函開
    會通知單辦理。」又上開函所檢送之會議紀錄，亦僅記載結
    論以「.... 車道高度不足缺失部分，請起造人（一翔建設
    股份有限公司）於文到壹個月內，負責改善處理完妥。」，
    此有該函及會議紀錄附於本院卷可稽，並無隻字片語關於係
    依據消費者保護法第36條之記載，或如有違反將依消費者保
    護法第58條處以罰鍰之記載，俾使相對人可得認知該函即屬
    消費者保護法第36條限期改善之命令。
  (三)此外，再查被告於作成原處分及前揭93年10月20日北府工施
    字第0930712886號函前，固曾分別由被告所屬工務局以89年
    10月31日89北工施字第B4988號函請原告「儘速修改」暨於
    90年1月9日90北工使字第B00171號、90年3月6日90北工使字
    第B1270號函、90年5月23日90北府工施字第B1362號函、90
    年8月14日90北工施字第B2156號函及90年11月29日90北工施
    字第B3449號函檢送相關內容載有「請起、承、監造人速查
    明並依法修改」之會勘紀錄或協調會議紀錄；復由被告以90
    年9月5日90北府工施字第328616號函略以「請原起、承、監
    造人及設計人共謀對策解決改善后報府備查」、以92年11月
    28日北府工施字第0920690663號函略以「請起、承、監造人
    針對淨高不足.... 等問題速於92年11月30日前提具改善計
    畫書（並經監、承造人、專任工程人員及專業技師簽章）及
    檢具綠色生活社區管理委員會改善同意書逕向本府備案後方
    可施作，如未依規定於期限內檢具改善計畫書向本府備案，
    將依建築法及消費者保護法相關規定予以處罰」，再以93年
    3月29日北府工施字第0930129804號函及93年4月26日北府工
    施字第0930301330號函檢送相關會議紀錄，此均有各該函附
    於本院卷可參，惟依各函之內容，亦均未表明係依消費者保
    護法第36條而為，是被告並未明確依消費者保護法第36條之
    規定對於原告作成限期改善之命令，堪以認定。
五、綜上所述，原處分既有如上所述違反明確性原則之瑕疵，則
    原處分即屬無可維持，無待於本院審究其實體有無理由即應
    予撤銷，訴願決定未予糾正，亦應併予撤銷，由被告另依消
    費者保護法及行政程序法之相關規定辦理。原告訴請撤銷訴
    願決定及原處分，其所持理由雖未及此，惟依前說明，其訴
    之聲明仍屬可以准許，又因本件屬行政訴訟法第229條第1項
    第2款、第2項簡易訴訟事件，爰不經言詞辯論逕予判決。
據上論結，原告之訴為有理由，爰依行政訴訟法第98條第3項前
段，判決如主文。
中　　華　　民　　國　　94　　年　　11　　月　　28　　日
                       第三庭 法  官　王　碧　芳
上為正本係照原本作成。
本件以訴訟事件所涉及之法律見解具有原則性者為限，始得於本
判決送達後20日內向本院提出上訴狀並表明上訴理由，如已於本
判決宣示後送達前提起上訴者，應於判決送達後20日內補具上訴
理由（均按他造人數附繕本），且經最高行政法院許可後方得上
訴。
中　　華　　民　　國　　94　　年　　11　　月　　28　　日
                              書記官  葉  瑩  庭
